【裁判字號】    96,易,1504
【裁判日期】    970130
【裁判案由】    侵占
【裁判全文】
臺灣高雄地方法院刑事判決              96年度易字第1504號
公  訴  人  臺灣高雄地方法院檢察署檢察官
被      告  丙○○○
上列被告因侵占案件，經檢察官提起公訴（95年度偵續字第198
號），本院判決如下：
    主  文
丙○○○無罪。
    理  由
一、公訴意旨略以：被告丙○○○於民國94年12月27日下午4時5
    分許，在高雄市○○區○○路753 之32號其所經營之麵攤桌
    上，拾獲顧客甲○○所遺失之黑色背包1 個（內有CANON 廠
    牌、型號EOS350D 數位相機1 台、SIGMA 廠牌18-200mm鏡頭
    及SIGMA 廠牌閃光燈各1 個），其明知上開物品係他人遺失
    之物，竟意圖為自己不法之所有，將之侵占入己，因認被告
    丙○○○涉犯刑法第337條之侵占遺失物罪嫌。
二、按犯罪事實應依證據認定之，無證據不得認定犯罪事實；不
    能證明被告犯罪者，應諭知無罪之判決，刑事訴訟法第154
    條第2項、同法第301條第1項前段分別定有明文。次按認定
    不利於被告之事實，須依積極證據，苟積極證據不足為不利
    於被告事實之認定時，即應為有利於被告之認定，更不必有
    何有利之證據；又事實之認定，應憑證據，如未能發現相當
    證據，或證據不足以證明，自不能以推測或擬制之方法，以
    為裁判基礎；而刑事訴訟法上所謂認定犯罪事實之積極證據
    ，係指適合於被告犯罪事實之認定之積極證據而言，雖不以
    直接證據為限，間接證據亦包括在內；然而無論直接或間接
    證據，其為訴訟上之證明，須達於通常一般之人均不致有所
    懷疑，而得確信其為真實之程度者，始得據為有罪之認定，
    倘其證明尚未達到此一程度，而有合理之懷疑存在時，致使
    無從形成有罪之確信，根據「罪證有疑，利於被告」之證據
    法則，即不得遽為不利被告之認定（最高法院30年上字第
    816號、29年上字第3105號、40年台上字第86號及76年台上
    字第4986號判例意旨參照）。
三、證據能力部分：
（一）次按「證人、鑑定人依法應具結而未具結者，其證言或鑑
      定意見，不得作為證據。」為刑事訴訟法第158 條之3 所
      規定。告訴人本質上亦屬證人，如依法應具結而未具結，
      其證言無證據能力，告訴人甲○○偵查中受檢察官訊問時
      之陳述，並未具結，即不得作為證明被告犯罪之證據。
（二）按被告以外之人於審判外之言詞或書面陳述，除法律有規
      定者外，不得作為證據，刑事訴訟法第159 條第1 項定有
      明文，此即學理上所稱之「傳聞證據排除法則」，而依上
      開法律規定，傳聞證據原則上固無證據能力，但如法律別
      有規定者，即例外認有證據能力。按被告以外之人於檢察
      事務官、司法警察官或司法警察調查中所為之陳述，與審
      判中不符時，其先前之陳述具有較可信之特別情況，且為
      證明犯罪事實存否所必要者，得為證據，同法第159 條之
      2 定有明文。經查，被告爭執告訴人甲○○於警詢中所為
      陳述之證據能力，因告訴人甲○○業經本院傳喚到庭作證
      ，而其於本院審判期日所為之證述情節，核與其於警詢中
      所為之陳述相符，是與該法第159 條之2 規定不符，因認
      告訴人甲○○於警詢中之陳述，應無證據能力。
（三）又按被告以外之人於審判外之陳述，雖不符同法第159條
      之1至之4規定，惟經當事人於審判程序同意作為證據，法
      院審酌該言詞陳述或書面陳述作成時之情況，認為適當者
      ，亦得為證據，同法第159 之5 第1 項定有明文，是除上
      開證據外，本判決下列所引用之證據，業經被告、檢察官
      於本院審理中同意作為證據（見本院卷第12-13 頁、第56
      -58 頁），本院審酌該等傳聞證據作成時之狀況，並無不
      宜作為證據之情形，依前開說明，均得作為證據。
四、公訴人認被告丙○○○涉犯前揭罪嫌，無非以：告訴人之指
    訴、證人劉志有、鄭光憲、洪淑燕、許溪祥、林政男於偵查
    中之證述、並佐以被告之供述、監視錄影光碟、勘驗筆錄、
    錄影翻拍照片2 張等件資為論據。訊據被告固坦承於上揭時
    間確有撿到1 個黑色背包，只是隔天晚上8 、9 點有一男子
    來詢問黑色背包，其就把背包還給他等語。經查：
（一）告訴人甲○○將其所有黑色背包於上揭時間遺留在被告所
      經營之麵攤桌上，並由被告發現後將背包撿拾回店內保管
      一事，業經告訴人於審理中證述甚明，並有監視錄影光碟
      、勘驗筆錄、錄影翻拍照片2 張等件資為佐證，參以證人
      即麵攤隔壁相機館老闆鄭光憲於偵查中證稱：「當天我在
      門口看店的時候餘光有看到被告麵攤，因為當天有看到有
      包包，所以我就跟我老婆說會不會是那個包包... 」，及
      相機館老闆娘洪淑燕於審理中證稱：「... 被告沒有告訴
      我她有撿到，我們櫃臺可以看到被告麵攤桌子，我們有看
      到被告拿一很像裝相機的包包進去。」，復參酌被告供稱
      ：該日下午4 點其確有在其經營之麵攤撿到一黑色背包等
      語，堪認被告所撿拾帶回店內保管之黑色背包，應為告訴
      人所遺留無誤。
（二）惟被告撿拾告訴人所有之黑色背包後，是否有無侵占入己
      之行為，即為本案所審究之對象，茲敘如下：
1.    參諸卷附之監視錄影光碟，內容有CAM1.AVI（下稱檔案一
      ）及CAM14.AVI （下稱檔案二）2 個檔案，而檔案一僅有
      客人出出入入之情形，檔案二光碟顯示時間在0 ：00：06
      左右出現該黑色袋子，而在0 ：00：23左右，該袋子即遭
      被告拿走等情，有勘驗筆錄1 紙在卷可憑，然該光碟上所
      顯示之時間，係片長時間而非實際時間，且該光碟採長時
      間錄影錄製後再以一般正常速度轉拷，故畫面上之人物方
      有加快速度及突然消失之情形，此有法務部調查局96年8
      月8 日調科柒字第09600340450 號函附卷可參，是無從由
      光碟判斷其畫面之實際發生時間為何，合先敘明。又觀諸
      檔案二全長長度26分1 秒之畫面，可發現自被告將黑色包
      包取走後，畫面中天色先轉暗而嗣後麵攤打烊，而畫面轉
      至麵攤重新開啟，天色仍亮時即告中斷，由被告辯稱：其
      係在撿到包包翌日晚間8 、9 時，將包包還給1 名不明男
      子等語，可知上開光碟錄影時間僅至翌日白天即已中斷，
      翌日晚間並不在光碟錄影時間範圍，該光碟即難以作為不
      利於被告之證據。
2.    又公訴人雖以被告撿走背包時，麵攤除告訴人以外別無他
      人，他人因知悉告訴人將背包遺留麵攤而領取之可能性甚
      微，且被告拾獲背包，理應會檢視內容物為何，並察看有
      無可供聯絡失主之電話資料，以判斷是否留置等待顧客取
      回，或送警處理方符常理，而認被告所辯並非可信。惟參
      之上開光碟中，告訴人遺留背包至被告撿走背包期間，雖
      因光碟並非連續錄影，不能判斷時間長度，然可知被告並
      非第一時間即發現該背包，而係過了一段時間才將該背包
      攜入店內保管，此段期間內有若干人士於麵攤前出入走動
      ，是無法完全排除他人冒領背包之可能性，又認定不利於
      被告之事實，須依積極證據，積極證據不足為不利於被告
      事實之認定時，即應為有利於被告之認定，更不必有何有
      利之證據，且未能發現相當證據，或證據不足以證明犯罪
      ，即不能以推測或擬制之方法，以之為裁判基礎，有前揭
      最高法院30年上字第816 號、29年度上字第3105號判例可
      參，本件被告對於未檢視背包內容一情辯稱：當時撿到背
      包時，因忙碌且手上油膩沒有打開包包，後來隔天有人認
      領時，對方對於遺留時間、背包大小所說大概正確，其就
      把背包交給對方，之前撿到背包有時會打開來看，有時忙
      就忘記，沒有送到警局過等語，雖一般商家撿到遺失物時
      ，應檢視內容物，方得以聯絡失主，或確認領取遺失物之
      人是否正確，惟商家對於遺失物之保管係出於熱心，並無
      必然之義務，是被告所為雖嫌輕率，並非能完全否定其辯
      詞之可能性，是依前開說明，即不能憑推測而認定被告有
      侵占遺失物之犯行。
3.    又告訴人雖於審理中證稱：其第1 次去找被告時，其說沒
      有看到，後來其去調閱監視器後，被告才說她有拿，但已
      交給別人等語，然被告辯以：告訴人第1 次來的時候，說
      要找相機，其才說沒有看到，其不知道裡面是相機，第2
      次告訴人來時，其方答以確實有撿到背包，裡面是不是相
      機其不知道，包包已經給人家等語。查告訴人直至遺失該
      背包之第3 天才發現一事，為雙方所不爭執，而該背包為
      一黑色側背長方形包包，外面並無花樣，證人鄭光憲、洪
      淑燕得以從背包外觀得知其為相機專用包包，乃因2 人經
      營相機館之緣故，此經證人洪淑燕於審理中證述甚明，是
      並無積極證據可認被告知情背包裡有相機；又告訴人直至
      遺失後第3 天才到被告經營之麵攤詢問，是被告於第一時
      間不知道告訴人所指之背包為何，而遽然否認一情，尚未
      逸脫一般經驗常情。又告訴人所述關於其詢問隔壁相機館
      老闆娘是否撿到相機，老闆娘反問其是不是CANON EOS350D
      型號之相機一事，業經證人洪淑燕於審理時否認，並證稱
      ：其沒有看到相機，不可能知道型號等語，是洪淑燕向告
      訴人建議去向隔壁麵攤詢問之原因，係因前幾日其丈夫鄭
      光憲看到被告拿一個可能裝相機的包包進去，其未曾聽到
      被告說過撿到相機，也不清楚有沒有人去認領等情，業經
      其於審理中證述無訛，是可認鄭光憲、洪淑燕建議告訴人
      向被告詢問失物，係出於熱心建議，並非基於和被告接觸
      討論之結果，亦非能據此為不利於被告之認定。又本案經
      被告同意送請法務部調查局第六處南部通訊中心接受測謊
      ，惟經測試後無法獲致有效反應，無法研判一情，有法務
      部調查局第六處南部通訊中心96年11月22日調科南字第
      09600514180 號函1 紙附卷可稽，是無法以其結果為被告
      利與不利之證明，附此敘明。
五、綜上所述，就被告侵占遺失物之犯行，公訴人所為訴訟上之
    證明，尚未達通常一般之人均不致有所懷疑，而得確信其為
    真實之程度，根據「罪證有疑，利於被告」之證據法則，即
    不得遽為不利被告之認定。此外，本院復查無其他積極證據
    足認被告有公訴人所指之上述犯行，揆之首開說明，自應為
    無罪之諭知。
據上論斷，應依刑事訴訟法第301條第1項，判決如主文。
本案經檢察官乙○○到庭執行職務。
中    華    民    國    97    年    1     月    30    日
                 刑事第一庭   審判長法  官 陳明富
                                    法  官 王淑惠
                                    法  官 張琬如
以上正本證明與原本無異。
如不服本判決應於收受本判決後10日內向本院提出上訴書狀，並
應敘述具體理由，如未敘述上訴理由者，應於上訴期間屆滿後20
日內補提理由書狀於本院（均須按他造當事人之人數附繕本）「
切勿逕送上級法院」。
中    華    民    國    97    年    1     月    30    日
                                    書記官 劉甄庭


司法院資訊處製作；財團法人民間司法改革基金會備份。
